【裁判字號】    98,上易,802
【裁判日期】    990310
【裁判案由】    恐嚇取財
【裁判全文】
臺灣高等法院臺南分院刑事判決         98年度上易字第802號
上  訴  人
即  被  告  乙○○
上列上訴人因恐嚇取財案件，不服臺灣臺南地方法院98年度易字
第311號中華民國98年9月30日第一審判決（起訴案號：臺灣臺南
地方法院檢察署97年度偵字第3011號），提起上訴，本院判決如
下：
    主  文
上訴駁回。
    事  實
一、乙○○明知詐騙集團經常以取得他人金融帳戶作為詐欺犯行
    取得不法金錢之重要方法，又對於提供帳戶，雖無引發他人
    萌生犯罪之確信，但仍以縱若有人持以犯罪，亦不違反其幫
    助犯罪之本意，竟仍基於幫助詐騙集團以轉帳匯款方式取得
    詐欺不法金錢之不確定犯意，於民國（下同）96年10月17日
    至96年10月26日間某時，在不詳地點，將其所申請開設之第
    一商業銀行運河分行帳號00000000000號帳戶（下簡稱系爭
    帳戶）之提款卡及密碼等資料，交付真實姓名、年籍不詳之
    成年男子，供犯罪集團作為存、提款、匯款之用，而以此方
    式幫助犯罪集團為恐嚇取財犯行。嗣不詳詐騙集團成員取得
    上開資料後，即基於意圖為自己不法所有之犯意聯絡，於96
    年10月26日凌晨零時30分許，撥打電話向甲○○表明伊為竹
    聯幫大飛之人，及告知甲○○全家之戶籍資料，並恫稱如不
    匯款就會有事，致使甲○○心生恐懼，信以為真，而於當日
    依指示於當日1時38分許匯款新台幣（下同）8,983元至乙○
    ○所有之系爭帳戶；凌晨2時13分、19時40分許，先後匯款
    共2萬1千元至第三人洪建華所有之中國信託帳戶（洪建華所
    涉罪刑部分，業經臺灣板橋地方法院以97年度簡字第761號
    判處有期徒刑4月確定）；同日22時42分許，匯款10,101元
    至第三人潘秀玉所有之內湖郵局帳戶（潘秀玉所涉販賣帳戶
    部分，另經台灣士林地方法院97年度易字第1005號判處有期
    徒刑3月確定）後，旋遭提領殆盡。嗣甲○○發覺有異，報
    警究辦，因而查悉上情。
二、案經台南市警察局第二分局報請臺灣臺南地方法院檢察署檢
    察官偵查起訴。
    理  由
一、甲○○於警詢之供述，雖屬被告以外之人於審判外之供述，
    惟因被告及公訴人均同意作為證據，本院審酌該等傳聞證據
    作成之情況，亦無違法或不當情事，因而認為適當，依刑事
    訴訟法第159條之5第1項規定，前開證人於審判外之言詞陳
    述，得為證據。至本判決所引書證，被告、檢察官於本院審
    理中，均不爭執其證據能力，復未曾於言詞辯論終結前聲明
    異議，且經核並無顯不可信之情況，依刑事訴訟法第159條
    之4、第159條之5第2項，均有證據能力。
二、訊據被告乙○○對於系爭帳戶係其開設，及被害人甲○○受
    恐嚇將上開金錢匯入系爭帳戶等情並不爭執，惟矢口否認有
    交付系爭帳戶資料提供給犯罪集團使用，辯稱：本案並無法
    證明上開帳戶係被告為幫助犯罪而提供予犯罪集團所使用，
    被害人甲○○亦未指陳被告即係犯罪集團成員，被告對遺失
    金融卡過程之細節陳述或有不同，惟此係因時間久遠記憶模
    糊所致，被告不可能於提供帳戶供犯罪集團使用，幾天後即
    主動申報遺失，原判決判處被告罪行，實有違誤云云。
三、惟查：
(一)、系爭帳戶係被告所申辦開立，為被告供承之事實，復有第一
    銀行運河分行於96年11月13日以（96）一運河字第99號函覆
    之被告系爭帳戶開戶資料及96年10月存款往來明細表1份（
    警卷第18至24頁）可憑，另證人即被害人甲○○遭上開犯罪
    集團恐嚇而匯款金錢至被告上開帳戶等事實，業據證人甲○
    ○於警訊時證述明確（見警卷第49頁），並有其提出之陽信
    銀行自動櫃員機交易明細表1紙（見警卷第51頁），審諸一
    般人並無任意將所有款項匯入他人帳戶之可能，而被害人非
    但與被告素不相識，其所匯入之款項，復旋經不詳之犯罪集
    團成員提領取得，致難以追查其流向，是被害人所訴遭人恐
    嚇取財一節，自堪採信，並可認定犯罪集團利用被告系爭帳
    戶及提款卡，向被害人遂行恐嚇取財犯行，確為有計畫之實
    施犯罪。
(二)、又被告之系爭帳戶，於96年10月17日當天，有多筆存款及提
    款，其中包含被告向臺灣人壽保險股份有限公司（下稱臺灣
    人壽公司）以保單借款撥入5,000元，當天最後餘額為3元，
    此後自同月18日起，至同月27日止，每日進出頻繁（包含96
    年10月26日被害人甲○○所匯入之8,983元），且出方式必
    定以金融卡方式提領或轉帳，參以被告所供伊使用系爭帳戶
    ，最後一次是用以向臺灣人壽保單借款撥款等情，足認該帳
    戶自96年10月18日起之多筆進出，即為不正常之進出。
(三)、又被告就本案之情節，於警詢初稱該金融卡沒有出售或借給
    他人使用，且亦無其他人使用，伊有將密碼寫在常用的金融
    卡上，不常用的金融卡則將密碼放在家中，伊於96年10月23
    日因保單借款最後一次使用系爭金融卡，於10月26日22時許
    在家發現金融卡不見，立即掛失；嗣於偵查中則稱系爭金融
    卡是給我老婆用的，怕搞混了，所以把密碼寫在卡上，最後
    一次看到金融卡是在96年10月23日，要去查詢保單借款有無
    借到，保單借款5千多元及原本之1萬多元，共被提領1萬7千
    多元，伊發現遺失後隔天下午打電話向銀行掛失，想還在家
    裡可能找得到，但到隔日下午仍找不到才掛失；最後一次使
    用系爭帳戶提款卡，只記得是星期五，日期忘了，警詢時警
    方提供2個日期讓伊選，一個10月16日，一個10月23日，因
    為當時我覺得沒有過那麼久，所以才選10月23日（見台南地
    檢97年度核交字第853號偵查卷第8頁）；經核其所述，前後
    內容已不盡相符。且查被告確有向臺灣人壽公司申請以自動
    櫃員機作保單借款時，請求匯入被告所有之系爭帳戶內，此
    有被告自行提出之臺灣人壽電子化服務申請書暨約定條款影
    本一份在卷可證（見原審卷第50頁），且被告確實有於96年
    10月17日（星期三）借款7,458元，扣除前貸本金利息2,458
    元後，被告實際提領金額為5,000元，上開5,000元款項於當
    日匯入被告與該公司約定之系爭帳戶內，並經被告於當日提
    領，並無退還該公司之紀錄等情，有臺灣人壽公司98年5月
    25日98台壽保單字第0000000227號、98年7月15日98台壽保
    單字第0000000307號函2份附於原審卷可參，且被告於原審
    準備程序中亦自承伊確有於96年10月17日提領保單借款5,00
    0元（見原審卷第17頁），足認被告已於該日已提款完畢，
    被告卻於警、偵訊猶稱於96年10月23日因保單借款最後一次
    使用系爭金融卡，或是要去查詢保單借款有無借到，其供述
    顯然不實，再者，本案被害人係於96年10月27日晚間6時許
    始向銀行掛失，且被告亦未曾於96年10月23日以系爭帳戶提
    款卡提領1萬7千元多之情形存在等情，且依系爭帳戶交易明
    細表所示（見原審卷第30至38頁），不論是96年10月16日、
    17日、23日之根本不存在有被告所述於第一銀行台南分行以
    金融卡提領1萬7千多元之情事（其中10月16日更是完全無交
    易情形），有上開銀行97年3月13日、97年5月28日函文二份
    附於上開偵查卷可稽（見上開偵查卷第10至13頁、第21至28
    頁），足見被告前揭供述純屬子虛烏有、飾卸其所謂「遺失
    」之辯詞而已。
(四)、再查一般人若真是遺失金融卡而辦理掛失，並接受警方調查
    ，其若是因時間隔久其供述內容或稍有差異，但對於遺失經
    過或最後使用情形應不會有完全不符之情事。本件被告之系
    爭帳戶及金融卡為犯罪集團所使用已如前述，且被告係於96
    年10月27日辦理金融卡掛失，同月29日至銀行補辦資料，並
    於同年11月1日至銀行領取新的金融卡時，接受警方調查，
    當時距離被告於同年10月17日領取臺灣人壽保單借款僅14日
    ，其又係高學歷，若真係遺失金融卡，絕不至有如前所述之
    不實情況，被告所辯係因時間久遠記憶模糊致供述不符，尚
    難採信。其係為幫助犯罪集團而提供系爭帳戶之情已堪認定
    。再被告對系爭帳戶金融卡於該段時間真正使用情形，並未
    吐實，其或有因不想再為犯罪集團所利用，而辦理掛失，惟
    此對被害人因受恐嚇而匯入金錢至系爭帳戶已不生影響，被
    告辯稱不可能於提供帳戶供犯罪集團使用，幾天後即主動申
    報遺失等情，亦難採為被告有利之證據。
(五)、又於金融機構開設帳戶，請領存摺及提款卡，係針對個人身
    分之社會信用而予以資金流通，具有強烈之屬人性格，而金
    融帳戶作為個人理財之工具，申請開設並無任何特殊之限制
    ，一般民眾皆得以存入最低開戶金額之方式申請取得，且同
    一人均得在不同之金融機構申請數個存款帳戶使用，乃公眾
    所週知之事實，依一般人之社會經驗，遇不熟識之人以各種
    名目索取金融帳戶，當無不起疑心之理。況以今日社會，各
    類形式之詐欺、恐嚇取財等犯罪（舉凡誑稱中獎繳交保證金
    、退稅、核對信用卡刷卡記錄、媒介賣淫、親人被綁架、虛
    設網路拍賣網站等等不一而足），利用行動電話、市內電話
    或電腦網路，且收購人頭帳戶作為詐欺工具以利行騙、恐嚇
    之事例，無日無時在平面、電子媒體經常報導，且警察、金
    融、稅務單位亦在各公共場所張貼防騙、防恐文宣，已為社
    會大眾所共知，被告對此應無不知之理。其對索取帳戶存摺
    、提款卡之人可能利用帳戶做為其詐欺取財或恐嚇取財，使
    偵查機關不易偵查，事前應足以預見，竟仍將其銀行之提款
    卡及密碼交給上開不詳人士使用，縱無具體事證顯示被告確
    有參與向被害人恐嚇取財、或不法取得被害人匯款等犯行，
    然就該不詳人士嗣後將其提供之帳戶供作恐嚇取財之用，顯
    不違反其本意，則被告有幫助他人恐嚇取財之不確定故意，
    甚為顯明。
(六)、綜上，被告提供上開帳戶予他人使用，既可預見正犯係為掩
    飾或隱匿因恐嚇取財行為所得財物之用，且被害人確因受恐
    嚇而心生畏懼始匯款至上開帳戶，已如前述，是被告顯有幫
    助犯罪集團恐嚇取財之行為及不確定故意存在，至為灼然。
    被告所辯，難以採信，本件事證明確，被告幫助恐嚇取財之
    犯行，洵堪認定。
四、按刑法第346條第1項之恐嚇取財罪，與同法第339條第1項之
    詐欺取財罪，二者之區別，在於前者係施用使人心生畏怖之
    恐嚇手段，致被害人心生畏懼，明知不應交付財物而交付，
    後者則係施用詐術手段，使人陷於錯誤，誤信為應交付財物
    而交付。惟上開之恐嚇手段，常以虛假之事實為內容，故有
    時亦不免含有詐欺之性質，倘含有詐欺性之恐嚇取財行為，
    足使人心生畏懼時，自應僅論以高度之恐嚇取財罪，殊無再
    適用詐欺取財罪之餘地，最高法院著有84年度臺上字第1993
    號判決意旨可參。又按刑法上之幫助犯，係對於犯罪與正犯
    有共同之認識，而以幫助之意思，對於正犯資以助力，而未
    參與實施犯罪之行為者而言（最高法院75年度臺上字第1509
    號、88年度臺上字第1270號判決參照）。是以如未參與實施
    犯罪構成要件之行為，而係出於幫助之意思提供助力，即屬
    幫助犯，而非共同正犯。被告僅提供帳戶讓被害人存入款項
    ，其行為性質上僅可認為係恐嚇取財構成要件以外之幫助行
    為，尚難遽認係與前述恐嚇取財行為人本於共同犯罪之犯意
    聯絡，而有參與或分擔向被害人恐嚇取財之犯行。依此，被
    告所幫助之正犯即該犯罪集團成員，利用被告所提供之帳戶
    向被害人甲○○為恐嚇取財之犯行，係犯刑法第346條第1項
    之恐嚇取財罪。該犯罪集團成員間，有犯意之聯絡及行為之
    分擔，均應論以共同正犯。而被告係以一個幫助犯罪集團之
    成員為恐嚇取財之意思而參與，所為係恐嚇取財罪構成要件
    以外之行為，核被告所為，係犯刑法第30條第1項前段、第
    346條第1項恐嚇取財罪之幫助犯，並依同條第2項之規定，
    按正犯之刑度減輕之。
五、原審以被告犯罪事證明確，適用刑法第30條、第28條、第34
    6條第1項、第41條第1項前段，刑法施行法第1條之1第1項、
    第2項前段，審酌被告提供帳戶幫助犯罪，使犯罪易於脫免
    處罰，難為追查，於上開帳戶部分致使被害人甲○○受有8,
    983元之損害，亦即提供金融帳戶予人從事不法之使用，造
    成警方查緝犯罪集團受阻，致使不法犯罪集團猖獗，受害民
    眾增加，等同助長犯行，暨被告否認犯行、數度更易辯詞等
    一切情狀，量處有期徒刑4月，並諭知易科罰金之折算標準
    ，經核認事用法並無違誤，量刑亦稱允當，被告上訴意旨，
    否認犯罪，指摘原判決不當，為無理由，應予駁回。
據上論結，應依刑事訴訟法第368條，判決如主文。
本案經檢察官郭珍妮到庭執行職務。
中    華    民    國    99    年    3     月    10    日
                  刑事第五庭    審判長法  官  楊明章
                                      法  官  戴勝利
                                      法  官  趙文淵
以上正本證明與原本無異。
不得上訴。
                                      書記官  呂宬樂
中    華    民    國    99    年    3     月    10    日
附錄本案論罪科刑法條全文：
中華民國刑法第346條
意圖為自己或第三人不法之所有，以恐嚇使人將本人或第三人之
物交付者，處6月以上5年以下有期徒刑，得併科1千元以下罰金
。
以前項方法得財產上不法之利益，或使第三人得之者，亦同。
前二項之未遂犯罰之。

司法院資訊處製作；財團法人民間司法改革基金會備份。
